【裁判字號】    98,訴,607
【裁判日期】    990226
【裁判案由】    分割共有物
【裁判全文】
臺灣臺南地方法院民事判決               98年度訴字第607號
原      告  丙  ○
訴訟代理人  陳清白律師
複代理人    楊淑惠律師
被      告  財政部國有財產局南區辦事處台南分處即被繼承人
            蔡阿真之遺產管理人
法定代理人  林秀娟
訴訟代理人  甲○○
被      告  乙○○
            蔡褔仲
上列當事人間請求分割共有物事件，本院於民國99年2月9日言詞
辯論終結，判決如下：
    主  文
兩造共有坐落於台南縣六甲鄉○○○段408地號、地目建、面積
1,283平方公尺及同段408-2地號、地目建、面積97平方公尺土地
准予分割。
分割方法如下：附圖所示408、408-2地號土地、編號A部分均分
歸原告丙○取得；附圖所示408、408-2地號土地、編號B部分均
分歸被告財政部國有財產局南區辦事處台南分處即被繼承人蔡阿
真之遺產管理人取得；附圖所示408、408-2地號土地、編號C部
分均分歸被告蔡褔仲取得；附圖所示408、408-2地號土地、編號
D部分均分歸被告乙○○取得；附圖所示408地號土地編號E部分
面積166平方公尺分歸原告丙○、被告財政部國有財產局南區辦
事處台南分處即被繼承人蔡阿真之遺產管理人、蔡褔仲及乙○○
取得，並依附表一所示之應有部分比例維持分別共有。
兩造各應負擔之訴訟費用額確定如附表二所示。
    事實及理由
壹、程序方面：
    被告乙○○、蔡褔仲經合法通知，未於最後言詞辯論期日到
    場，核無民事訴訟法第386條所列各款情形，爰依原告之聲
    請，由其一造辯論而為判決，合先敘明。
貳、實體方面：
一、本件原告主張：坐落於台南縣六甲鄉○○○段408地號、地
    目建、面積1,283平方公尺（以下簡稱為系爭408地號土地)
    及同段408-2地號、地目建、面積97平方公尺土地（以下簡
    稱為系爭408-2地號土地）為兩造分別共有，對於系爭土地
    共有人間並無不分割之協議，法律上亦無不能分割之原因，
    惟因兩造對於分割方法無法達成協議，實有訴訟請求判決分
    割共有物之必要，因而提起本訴，請求依民法第823條第1項
    前段之規定，請求法院判決分割。
二、被告則以：其對於系爭土地為兩造共有及系爭土地依附圖分
    割乙情均表不爭執。
三、得心證之理由：
（一）各共有人，除法令另有規定外，得隨時請求分割共有物。
      但因物之使用目的不能分割或契約訂有不分割之期限者，
      不在此限，此民法第823條第1項定有明文。本件原告主張
      系爭408地號及系爭408-2地號土地現為兩造所共有，而兩
      造間未定有不分割之契約，亦無因物之使用目的不能分割
      情事，業據原告提出土地登記謄本為證，且為被告所不爭
      執，自堪信為真實。揆諸首揭條文之規定，原告訴請法院
      裁判分割，自應准許之。
（二）次按「共有人因共有物分割之方法不能協議決定，而提起
      請求分割共有物之訴，應由法院依民法第824條命為適當
      之分配，不受任何共有人主張之拘束」，「法院裁判分割
      共有物，須斟酌各共有人之利害關係，使用情形，共有物
      之性質及價值、經濟效用、符合公平經濟原則，其分割方
      法始得謂為適當。又分割共有物固不受分管契約之拘束，
      惟盡量依各共有人使用現狀定分割方法，以維持現狀，減
      少共有人所受損害，當不失為裁判分割斟酌之一種原則」
      ，最高法院分別著有49年台上字第2569號判例、91年度台
      上字第805號判決可資參照。
（三）玆就系爭土地之分割方法，論述如後：
  １、系爭408地號土地北鄰同段406、407地號土地；南鄰408-1
      地號土地，為計畫道路；由北往南依序有原告丙○所有之
      三合院、空地、被告蔡褔仲所有之磚細瓦平房、被告乙○
      ○所有之磚細瓦造之三合院；系爭408-2地號土地有2棟鐵
      皮石綿瓦造之倉庫，西邊一棟為原告丙○所有，東邊一棟
      為被告蔡褔仲所有等情，業經本院柳營簡易庭於98年4月8
      日會同兩造及臺南縣麻豆地政事務所測量員至現場勘測屬
      實，並製有勘驗測量筆錄及土地複丈成果圖各1份在卷（
      見本院柳營簡易庭98年度營調卷第24號第32頁至第33頁、
      第47頁）足稽，復有原告提出之現況照片7幀附卷（見本
      院柳營簡易庭98年度營調卷第24號第34至36頁）足憑，且
      為兩造所不爭執，自堪信為真實。
  ２、本院審酌各共有人上開所有建物之地理位置、兩造使用土
      地現狀、地上物是否有保存之意願及價值、共有人間之應
      有部分價值及土地上已存有之道路規劃，故本院斟酌系爭
      土地之地形、使用現況、及當事人之意願等情，爰命以原
      物分配於各共有人，並以附圖所示方案分割，以利整體之
      利用，並說明如下：
    原告主張兩造就目前系爭408號土地之使用現狀，依序由
      北向南依序有原告丙○、被告蔡褔仲、乙○○所有之建物
      及系爭408-2地號土地上東邊建物為蔡褔仲所有，西邊建
      物為原告丙○所有，為被告等人所不爭執；又參兩造於勘
      驗期日陳稱：「系爭2筆土地所占有之位置，係按祖先留
      下來的位置繼續使用」、被告乙○○、蔡褔仲陳述：「系
      爭土地上之建物要保留」、被告財政部國有財產局南區辦
      事處台南分處即被繼承人蔡阿真之遺產管理人於勘驗期陳
      稱：「被繼承人蔡阿真在系爭土地上無建物」(本院柳營
      簡易庭98年度營調卷第24號第32至33頁)及到庭陳述：「
      無論我們分到B或C被告蔡褔仲的房子都會拆到，如果他的
      房子為82年以前蓋的，我們有變通的方式，就是讓他來承
      租」(本院卷第27頁)，是就目前土地使用狀況及原告丙○
      、被告蔡褔仲、乙○○所有建物之使用效益、通行位置之
      經濟效用，本院認應將系爭408、408-2地號土地如附圖所
      示編號A部分均分歸原告丙○單獨所有、編號B部分均歸被
      告財政部國有財產局南區辦事處台南分處即被繼承人蔡阿
      真之遺產管理人單獨所有、編號C部分均分歸被告蔡褔仲
      單獨有、編號D部分均分歸被告乙○○單獨所有。
    再就系爭408號土地，北鄰同段406、407地號土地；南鄰
      408-1地號土地，為計畫道路，而土地上依序由北向南依
      序有原告丙○、被告蔡褔仲、乙○○所有之建物，另參兩
      造到庭陳稱：「我們有問過建築師，如果日後要蓋房屋，
      要退縮建築線就可以蓋房子。...不會有畸零地的問題」
      （本院卷第49頁），是基於建物及居住人車出入之便利性
      ，有預留如該附圖所示編號E為道路之必要；故就目前土
      地使用狀況及為使系爭土地對外道路能連接使用而均得以
      通行提高未來整體土地經濟效益之考量下，是以，本院認
      如附圖所示編號E部分（面積166平方公尺）分歸兩造全體
      共有人取得，並依附表一所示應有部分比例保持分別共有
      。
四、綜上所述，本院經審酌共有人之應有部分比例，土地上現有
    建築物之構造、位置及整體共有人之經濟利益等因素，認原
    告主張之分割方案較符合全體共有人之經濟利益，爰採為
    本件之分割方法，判決如主文第2項所示。
五、末按，因共有物分割、經界或其他性質上類似之事件涉訟，
    由敗訴當事人負擔訴訟費用顯失公平者，法院得酌量情形，
    命勝訴之當事人負擔其一部，民事訴訟法第80條之1定有明
    文。系爭土地因分割方案不同致兩造無法達成協議，依前開
    說明，本院認本件訴訟費用應由兩造按其原應有部分比例負
    擔為適當，爰判決如主文第3項所示。
七、據上論結，本件原告之訴為有理由，爰依民事訴訟法第78條
    、第80條之1、第85條第1項但書，判決如主文。
中    華    民    國    99    年    2    月    26     日
                  民事第二庭   法  官  田玉芬
以上正本證明與原本無異。
如不服本判決，應於送達後20日內向本庭（台南市○○路○段308
號）提出上訴狀（須按他造當事人人數附繕本）。
中    華    民    國    99    年    2     月    26    日
                               書記官  劉紀君
附表一：
┌──┬──────┬────────────┐
│編號│ 所有權人   │E部分應有部分比例       │
├──┼──────┼────────────┤
│ 1  │ 原告丙○   │ 158/360                │
├──┼──────┼────────────┤
│ 2  │被告財政部國│ 72/360                 │
│    │有財產局    │                        │
├──┼──────┼────────────┤
│ 3  │ 被告蔡褔仲 │ 37/360                 │
├──┼──────┼────────────┤
│ 4  │ 被告乙○○ │ 93/360                 │
└──┴──────┴────────────┘
附表二：
 訴訟費用如下：
 1、裁判費22,879元
 2、測量及複丈成果圖費用2,445元、6,400元、10,920元（見本
    卷第52至54頁）
 3、合計42,644元
┌──┬─────┬─────────────────────┬───────┐
│編號│  所有權人│    訴訟費用比例即                        │應負擔之訴訟  │
│    │          │    應有部分比例                          │金額(新台幣， │
│    │          │                                          │元以下四捨五入│
├──┼─────┼─────────────────────┼───────┤
│ 1  │原告丙○  │278/720   (158/360+5/15)/2                │  16,465元    │
├──┼─────┼─────────────────────┼───────┤
│ 2  │國有財產局│144/720   (72/360+3/15)/2                 │  8,529元    │
├──┼─────┼─────────────────────┼───────┤
│ 3  │被告蔡褔仲│85/720    (37/360+2/15)/2                 │  5,034元     │
├──┼─────┼─────────────────────┼───────┤
│ 4  │被告乙○○│213/720   (93/360+5/15)/2                 │  12,616元     │
├──┼─────┼─────────────────────┼───────┤
│    │          │                                          │  42,644元    │
└──┴─────┴─────────────────────┴───────┘

司法院資訊處製作；財團法人民間司法改革基金會備份。
